臺灣臺北地方法院民事判決　　　　　　　　 94年度簡字第4號
原告即反訴被告　良昂企業有限公司
法定代理人　丙○○
訴訟代理人　陳國雄律師
複代理人　　蔚中傑律師
　　　　　　孫瑜凰律師
被告即反訴原告　誠泰商業銀行股份有限公司
法定代理人　甲○○
訴訟代理人　陳建成律師
複代理人　　乙○○
上列當事人間確認本票債權不存在等事件，本院於九十四年六月
七日言詞辯論終結，判決如下：
    主  文
原告之訴駁回。
訴訟費用由原告負擔。
反訴被告應給付反訴原告壹佰捌拾柒萬伍仟元整，及自如附表編
號第1至15號本票各該到期日起，均至清償日止，按年息百分之
六計算之利息。
反訴被告應於如附表所示編號第16號、第17號本票各該到期日起
，各給付反訴原告新台幣壹拾貳萬伍仟元，及自前開本票如附表
所示之各該到期日起，均至清償日止，各按年息百分之六計算之
利息。
反訴訴訟費用由反訴被告負擔。
本判決第三項、第四項得假執行。
    事  實  及  理  由
甲、程序方面：
    本件本訴為確認本票債權不存在之訴，反訴為給付票款之訴
    ，均屬本於票據有所請求而涉訟，依民事訴訟法第427條第2
    項第6款，應行簡易程序，爰由本院依簡易程序審理，合先
    敘明。
乙、實體方面：
壹、本訴部分
一、原告主張：
    原告與中央租賃股份有限公司（以下簡稱中租公司）於民國
    92年12月16日簽訂附條件買賣契約書，以原告所有之手套自
    動編織機出賣與中租公司，以取得買賣價金供週轉之用，再
    由原告以分期支付價金之方式買回標的物。原告並開立本票
    37紙予中租公司以作為債務之擔保。惟嗣後中租公司未依約
    撥款，故原告解除該契約，並請求中租公司返還該本票37紙
    ，但中租公司卻將其中如附表一所示之17紙本票（以下簡稱
    系爭本票）背書後，持向被告公司為借款之擔保。系爭本票
    雖由中租公司背書，惟該本票若經兌現後，被告係將該筆金
    額存入中租公司於被告銀行所開立之帳戶中，非屬被告自己
    所有，故中租公司所為之背書並未移轉票據權利，而應屬委
    任取款背書。又被告對中租公司所辦理者為客票融資業務，
    依「銀行辦理工商企業應收客帳周轉資金貸款辦法」第2條
    及第5條規定可知，銀行辦理工商企業應收客票周轉資金貸
    款時，申貸人所提供客戶開立之遠期票據僅係銀行貸款之副
    擔保，銀行僅是受委託「保管託收」。同辦法第7條並規定
    ，「要求申貸之企業應承諾於收到客戶帳款後，應立即償還
    銀行。若企業之客戶逾期未還欠款，銀行得要求企業其他可
    靠客戶之帳款代替之。」此外，若有退票之情形，銀行只能
    按同辦法第7條第3款規定，要求申貸企業以其他可靠客戶之
    帳款代替之，故該辦法並未允許申貸客戶將客票上的權利逕
    以轉讓背書之方式轉讓與銀行。同辦法第8條並規定，貸款
    每筆金額以提作副擔保應收客帳金額七成為原則，故銀行因
    擔保品面值高於貸款金額，不需要請求申貸戶將全部客票之
    票據權利以轉讓背書之方式轉讓予銀行，否則屆時銀行反需
    將超額之部分返還給客戶，故銀行僅需要求申貸客戶承諾，
    如有部分票據退票，必須另行以其他客戶之票據換回即可。
    而上開辦法因現今實務運作已完全按照其所規定辦理，故於
    93 年12月8日業已被廢止。又參財政部金融局台融局 (一)
    字第85553852號函文所示，有關金融機構辦理墊付國內票款
    ，通常要求申請人開立備償專戶，將來票款收兌後直接存入
    申請人名義開立之備償專戶，此時就票據關係而言，銀行係
    代為提示，支票並未轉讓予銀行，若票據到期提示遭退票，
    銀行原則上無法以票據權利人之地位對發票人索賠，由此更
    足見被告就系爭本票並無權利對原告加以追索。此外，依放
    款備償專戶控管原則一、（三）及二、（三）（五）（七）
    規定，被告銀行必須對帳戶內之金額計算利息予開立帳戶之
    原告；或是於原告結清該備償專戶後之餘額，仍轉存入原告
    所開設於被告銀行之其他帳戶可知，存摺雖由被告保管，並
    限制帳戶內金額之用途，雖中租公司處分權受限制，惟並不
    影響帳戶內金額之所有權歸屬帳戶名義人所有之事實。被告
    雖主張備償專戶的結清要經過放款部門之核可，但此核可只
    是為確保債務皆已結清，帳戶內之款項仍屬帳戶名義人所有
    。又故系爭本票背面雖均有中央租賃公司及其負責人陳田鈺
    之印鑑，然背書之位置為領款人欄，而非背書專用區，故領
    款人為中央租賃公司；而系爭本票上另蓋上「本『支票』原
    經由本行代收，但因遭受退票後，復擬執票人要求改委（○
    ○○）代收」等字樣，故被告收受本票蓋印時之真意仍為代
    收本票無誤，且已將代收之意思表現於本票。綜上所述，中
    租公司只為委任取款背書，並未轉讓票據權利與被告，惟今
    被告以票據權利人地位主張權利，進而使原告於私法上之債
    權債務關係處於不明確之狀態，則原告自有提起本件確認被
    告對原告所開本件系爭票據債權不存在之利益存在，而得提
    起本件確認之訴。又被告執有原告所簽發之本票並無法律上
    原因，自不得為付款提示或轉讓，並應將系爭本票返還原告
    。並聲明：確認被告對原告所簽發如附表所示之本票債權不
    存在。
二、被告則以：中租公司將系爭本票背書後交付予被告作為借款
    之擔保，於其簽具之（副）擔保票據明細表上載明：「本表
    所列票據，確係由本人提供與貴行，作為償還本人向貴行所
    負債務之擔保，並可任由貴行處分絕無異議。」；且被告亦
    同時對原告進行票據信用查詢；中租公司所開具之統一發票
    上載有「已在誠泰銀行辦理融資，不得註銷」之字樣；原告
    與中租公司簽立支付條件買賣契約第一（二）項約定：「甲
    方（即中租公司）得逕將前款所述票據債權或依本約所生之
    債權或及擔保物權，讓與第三人或作為甲方對第三人所負債
    務之擔保，無需另行通知乙方（即原告）」，足證原告已事
    先同意中租公司將系爭本票以讓與之方式擔保中租公司對被
    告之借款債務。綜上所述，足證中租公司為擔保向被告之借
    款債務，將系爭本票背書後將票據權利及所有權讓與，又被
    告為確保自身執票人權利而查詢原告票據信用，被告乃屬善
    意並有相當對價取得系爭本票。按票據法第124條準用同法
    第40條第1項規定：「執票人以委任取款之目的，而為背書
    時，應於本票上記載之。」惟系爭本票上除中租公司之背書
    外，並無任何委任取款之字樣，基於票據文義性，中租公司
    的背書為轉讓背書，非委任取款背書。此外，中租公司向被
    告借款之本金為250萬元，而中租公司提供擔保之票據額度
    為225萬元，擔保額度是低於借款本金，原告主張有誤。又
    讓與擔保之債務人清償債務後，本即得請求返還擔保標的物
    於債務人或第三人，故銀行實務均允許債務人於提示前抽換
    票；且該抽換票所造成之票據權利移轉，並不當然即表示票
    據所有權仍屬原借款人即中租公司所有，故該背書仍應為轉
    讓屋背書。此外中租公司以其名義於90年9月27日至被告銀
    行開立備償專戶（帳號：000000000000號），以便利其辦理
    以客票為副擔保之借款，於客票兌現後能存入該帳戶以沖還
    借款本息之用。惟備償專戶的結清需經放款部門核可，與一
    般存款帳戶不同，此外，帳戶名義只是被告銀行為辨識客戶
    及節省記帳、計算之手續之用，尤依中租公司簽具存摺存款
    業務往來約定書可知，該開戶存摺由被告收執，並未交付予
    借款人中租公司；又依被告銀行「放款備償專戶控管原則」
    ，借款人不得提領該帳戶的存款，故該帳戶實質上仍為被告
    所有，提領之權利亦歸屬於被告，客戶並無處分權故被告為
    票據權利人。又就原告提出之「銀行辦理工商企業應收客帳
    周轉資金貸款辦法」，已於民國93年12月8日經行政院金融
    監督管理委員會以金管銀 (一)字第0938011996號令廢止在
    案，現已失其效力。此外，票據背面之「領款人背書欄」為
    實務上所有種類票據皆具備之欄位，通常執票人讓與票據亦
    背書於此欄位，非僅禁止背書轉讓記名票據之受款人得背書
    於此；系爭本票正面左上方之平行線係原告所劃，目的為避
    免成為現金票；被告受讓系爭本票後於正面記載特別平行線
    ，係為避免第三人取得票據，而歷次退票後於背面記載：「
    本支票原經本行代收，但因遭受退票後復據執票人要求改委
    行庫社代收」，並於前開文字旁記載「誠泰銀行」後蓋用「
    誠泰商業銀行長安分行襄理」職章，係為取消特別平行線，
    此雖非票據法所明定，惟屬現行銀行實務公認關於受讓備償
    票據之不成文作業通則，文字印戳留白處係預留，以利其他
    受讓票據之執票人得向其他金融機構提示票據，非指印戳留
    白處係填入「誠泰銀行」而改委被告銀行代收。準此，前開
    文字及被告公司襄理職章係被告於退票後所蓋用，復無中租
    公司簽章於側，即非背書人中租公司於讓與系爭本票予被告
    時所為委任取款背書之意思表示，被告係因中租公司讓與系
    爭本票而取得票據權利，並非僅為中租公司委任被告取款。
    綜上所述，中租公司是以轉讓背書之方式將系爭票據權利移
    轉與被告，故被告為系爭票據權利人。並聲明：原告之訴駁
    回。
三、兩造不爭執之事實：
（一）原告與中租公司於92年12月16日訂立附條件買賣契約，原
      告並簽發包含如附表一所示本票在內之本票共37紙為支付
      買回價金之擔保。
（二）中租公司將如附表一所示之17紙本票（下稱系爭本票）背
      書後，持向被告公司借款。
（三）如附表所示編號第1至15號本票屆期經被告提示均因存款
      不足及終止契約結清戶而遭退票。
四、原告主張系爭本票為原告簽發，被告並未取得系爭本票之票
    據上權利，竟將系爭本票加以提示，且被告就伊業將系爭本
    票予以提示一節亦不爭執，依原告主張，其私法上權利確有
    危殆，而此一危殆確可由本院確認判決予以除去，是以原告
    提起本件確認本票債權不存在之訴，即有確認利益，合先敘
    明。
五、本件原告主張被告並未取得系爭本票之票據債權，無非以中
    租公司所為係委任取款背書，並無將票據權利讓與被告之意
    思，且中租公司係辦理客票融資，存入備償專戶之票據及現
    於備償專戶內之款項仍屬中租公司所有，僅授權被告得處分
    帳戶內之款項而已，並非讓與票據權利云云，然查：
（一）系爭本票背面中央有訴外人中租公司及其負責人之大小章
      ，右端則蓋有「本支票原經本行代收，但因遭受退票後復
      據執票人要求改委... （空白）... 行庫社代收誠泰銀行
      」字樣之印文，以及「誠泰商業銀行高雄分行襄理（一）
      」之印文，此有本票在卷可稽。
（二）中租公司既於系爭本票背面蓋用公司大小章，自係背書於
      系爭本票，中租公司復將系爭本票交付予被告，若別無其
      他情事足認其非屬票據權利之讓與，自應認為係背書轉讓
      系爭本票。查中租公司為向被告融資而出具之借款文件中
      之「（副）擔保票據明細表」上即載明「本表所列票據，
      確係本人提供與貴行，作為『償還』本人向貴行所負債務
      之擔保，並可『任由貴行處分』決無異議」字樣，此有（
      副）擔保票據明細表在卷可稽，依其文義足認中租公司交
      付系爭票據予被告，係讓與票據權利以供被告提示兌現，
      用以清償中租公司對被告所負債務，並非僅委任被告取款
      而已。至於「本支票原經本行代收，但因遭受退票後復據
      執票人要求改委... （空白）... 行庫社代收誠泰銀行」
      字樣之記載，其位置與中租公司背書位置相隔甚遠，且僅
      有被告分行襄理之印文，並無中租公司之印文蓋於附近，
      形式上已難認為係中租公司於背書時所為之記載，況且，
      該等文字之文義僅為變更託收行庫，尚難解為有以背書方
      式委託他人取款之意，是以原告辯稱中租公司之背書係委
      任取款背書，並非讓與票據權利云云，尚無可採。
（三）原告另主張備償專戶內之票據及款項所有權仍屬原告，僅
      授權被告處分云云，然查，中租公司之背書既已足認係讓
      與票據權利之意，被告於受讓時即取得系爭本票之票據權
      利，至於中租公司與被告間就票據存入中租公司備償專戶
      ，再由被告自該帳戶內取款之約定，僅為雙方為便利債務
      履行及確認資金往來記錄所為清償方式之約定，被告縱未
      將票據存入備償專戶而逕行提示兌現，亦不影響中租公司
      所為清償之效力，是以備償專戶中票據及款項權利歸屬究
      為何，對於被告取得票據上權利之事實並無影響。
六、綜上，中租公司於系爭本票上背書後交付被告，係將系爭本
    票背書轉讓於被告，是以被告自中租公司處受讓系爭本票，
    即取得系爭本票之票據權利。原告既不否認系爭本票為其所
    簽發，縱原告與中租公司間簽發系爭本票之原因關係（附條
    件買賣契約）嗣經解除，亦不得執以對抗中租公司之後手即
    本件被告。被告係因融資予中租公司而取得系爭本票，原告
    亦未舉證證明被告另有何不得享有票據上權利之事由，從而
    ，原告請求確認被告就原告所簽發，如附表所示編號1至17
    號之本票，其本票債權不存在，即屬無據，不應准許。
七、兩造其餘主張及所提證據與本院上開論斷無涉或無違，不予
    贅述。
貳、反訴部分
一、反訴原告主張：
    反訴原告為系爭本票權利人，已如前述。惟反訴原告就已到
    期之本票（編號1至15號）15紙，已按月於到期日提示付款
    ，皆遭付款銀行以存款不足為由拒絕付款，而就其餘2紙未
    到期之本票，顯有到期不獲履行之餘，反訴原告有預為請求
    之必要，故反訴原告反訴原告得依法提給付票款之訴，請求
    反訴原告給付系爭票款。並聲明：（1）反訴被告應給付反
    訴原告1,875,000元，及自如附表所示編號第1至15號本票各
    該到期日起，均至清償日止，按年息6％計算之利息。
    （2）反訴被告應於編號第16及17號本票各該到期日起，各
    給付反訴原告125,000元，及自前開本票如附表所示之各該
    到期日起，均至清償日止，按年息6％計算之利息。（3）反
    訴原告願提供現金或台北市政府建設公債90年度第2期供擔
    保，請准予宣告假執行。
二、反訴被告則以：
    反訴原告非系爭本票權利人，無權請求票款。並聲明：反訴
    駁回。
三、兩造不爭執之事實：
（一）反訴被告與中租公司於92年12月16日訂立附條件買賣契約
      ，反訴被告並簽發包含如附表一所示本票在內之本票共37
      紙為支付買回價金之擔保。
（二）中租公司將如附表一所示之17紙本票背書後，持向反訴原
      告借款。
（三）如附表所示編號第1至15號本票屆期經反訴原告提示均因
      存款不足及終止契約結清戶而遭退票。
四、按本票發票人所負責任，與匯票之承兌人同；付款人於承兌
    後，應負付款之責，票據法第121條、第52條第1項分別定有
    明文。本件反訴被告既已簽發系爭本票，自應依上開規定負
    付款之責，然反訴原告執有附表編號1至15號之本票，屆期
    提示並未兌現，有本票及退票理由單在卷可稽，從而，反訴
    原告本於票據法律關係，請求反訴被告給付票款共1,875,00
    0元，及自如附表編號第1至15號各本票之到期日起，均至清
    償日止，按年息6％計算之利息，依票據法第121 條、第124
    條準用第28條之規定，核屬正當，應予准許。
五、次按，請求將來給付之訴，以有預為請求之必要者為限，得
    提起之，民事訴訟法第246條定有明文。附表編號16號、17
    號之本票雖尚未屆到期日，然系爭本票發票人（即反訴被告
    ）之帳戶業屬終止契約結清戶，有退票理由單在卷可稽，反
    訴原告復起訴請求確認本票債權不存在，足認反訴原告縱於
    系爭16、17號本票到期後加以提示，必然仍無從兌現，應認
    反訴被告顯有到期不履行之虞，反訴原告確有預為請求之必
    要，揆諸前開規定，反訴原告就附表編號16、17號之本票提
    起將來給付之訴，本於票據關係請求反訴被告應於如附表所
    示編號第16號、第17號本票各該到期日起，各給付反訴原告
    125,000元，及自前開本票如附表所示之各該到期日起，均
    至清償日止，各按年息6％計算之利息，亦屬有據，應予准
    許。
六、本件係適用民事訴訟法第427條第2項所為之判決，應依職權
    宣告假執行，毋庸原告另供擔保，附此敘明。
七、兩造其餘主張及所提證據與本院上開論斷無涉或無違，不予
    贅述。
參、結論：本件原告之訴為無理由，反訴原告之訴為有理由，爰
    依民事訴訟法第78條、第389條第1項第3款，判決如主文。
中　　華　　民　　國　　94　　年　　6 　　月　　21　　日
                      民事第六庭    法　官　陳怡雯
以上正本係照原本作成
如對本判決上訴，須於判決送達後20日內向本院提出上訴狀
中　　華　　民　　國　　94　　年　　6 　　月　　21　　日
                        　　　　　　書記官　謝梅琴
